臺灣苗栗地方法院民事簡易判決
                       111年度苗簡字第60號
原      告  台新國際商業銀行股份有限公司

法定代理人  尚瑞強  


訴訟代理人  馮鏈輝  
            吳昌遠  
被      告  張智政  

            張智鈞  
            張智炫  
            張智勇  

上列當事人間代位請求分割遺產事件，本院於民國111年3月23日
言詞辯論終結，判決如下：
    主      文
一、准原告代位被代位人張智政就被繼承人張建英所遺如附表一
    編號2、3所示之遺產，為全體繼承人即被代位人張智政、被
    告張智鈞、張智炫、張智勇辦理繼承登記。
二、被代位人張智政與被告張智鈞、張智炫、張智勇就被繼承人
    張建英所遺如附表一編號2、3所示之遺產，應按附表二所示
    之應繼分比例分割為分別共有。
三、原告其餘之訴駁回。
四、訴訟費用由原告、被告張智鈞、張智炫、張智勇按附表二所
    示比例負擔。
    事實及理由
壹、程序方面：
一、按請求分割遺產之訴，訴訟標的對於全體共有人（即繼承人
    ）必須合一確定，屬固有必要共同訴訟，原應由同意分割之
    繼承人起訴，並以反對分割之其他繼承人全體為共同被告，
    當事人適格始無欠缺；惟債權人基於民法第242條規定，代
    位行使債務人之權利，自無再以被代位人（即債務人）列為
    共同被告之餘地，否則應將其對於債務人部分之訴，予以駁
    回（最高法院107年度台上字第92號、106年度台上字第214
    號判決意旨、臺灣高等法院暨所屬法院107年法律座談會民
    事類提案第12號審查意見），是原告代位行使張智政之權利
    ，自不應將被代位人列為被告。從而，原告列債務人以外之
    繼承人為被告，當事人適格即已無欠缺，對張智政起訴部分
    ，於法未合，應予駁回。　　
二、被告張智鈞、張智勇經合法通知，未於言詞辯論期日到場，
    核無民事訴訟法第386條所列各款情形，爰依原告聲請，由
    其一造辯論而為判決。
貳、實體方面；
一、原告主張：原告為被代位人張智政之債權人，已取得支付命
    令及確定證明書，對張智政有新臺幣（下同）41萬6,912元
    之本息債權尚未受償。張智政與被告繼承訴外人即被繼承人
    張建英如附表一編號2、3所示遺產（下稱系爭遺產），惟迄
    未辦理繼承登記，無法達成遺產分割協議。張智政怠於行使
    請求分割遺產權利，原告為保全債權，爰依民法第242條、
    第1164條規定，代位請求張智政與被告應就系爭遺產辦理繼
    承登記，並請求分割系爭遺產，按繼承人間應繼分比例分割
    為分別共有。並聲明：㈠請准原告代位被告就系爭遺產，為
    全體繼承人辦理繼承登記；㈡被告就被繼承人張建英所遺附
    表各編號所示遺產，應按附表二所示之應繼分比例分割為分
    別共有。
二、被告部分：
　㈠張智炫：對張智政積欠原告債務沒有意見，但原告應該要執
    行張智政之財產；我跟其他被告都沒有聯絡；我現在住在裡
    面，還有祖先跟太太的牌位；我爸死後沒有人要繼承，是國
    稅局要查封了，我大叔就叫我二哥去繼承等語。
　㈡張智鈞、張智勇未於言詞辯論期日到場，亦未提出書狀作何
    聲明或陳述。
三、被代位人張智政未於言詞辯論期日到場，亦未提出書狀作何
    聲明或陳述。
四、本院得心證之理由：
  ㈠原告主張其為被代位人張智政之債權人且迄未受償，業據其
    提出臺灣高雄地方法院107年度司促字第18088號支付命令及
    確定證明書在卷可憑（見本院卷第23至27頁）；又張智政於
    109年度之所得為0元，且名下無財產，有本院依職權查詢之
    稅務電子閘門財產所得調件明細表在卷可參（見證物袋），
    可見其資力不足清償債務，並怠於行使遺產分割之權利，致
    原告未能就其財產受償，則原告為保全債權，代位張智政訴
    請分割遺產，自屬有據。
　㈡按繼承人有數人時，在分割遺產前，各繼承人對於遺產全部
    為公同共有。繼承人得隨時請求分割遺產。但法律另有規定
    或契約另有訂定者，不在此限。民法第1151條、第1164條分
    別定有明文。繼承人如欲終止其間之公同共有關係，惟有以
    分割遺產之方式為之，而將遺產之公同共有關係終止改為分
    別共有關係，性質上屬分割遺產方法之一（最高法院82年度
    台上字第748號判決意旨）；欲將遺產之公同共有關係變更
    （即分割）為分別共有關係，如得公同共有人全體之同意，
    即可就遺產之全部或一部為分割，此與裁判分割應以遺產為
    一體為分割，而非以遺產中個個財產之分割為對象者，尚屬
    有間（最高法院98年度台上字第79號判決意旨）。經查：張
    智政與被告繼承張建英之遺產範圍原有附表各編號所示不動
    產，其中附表一編號1所示不動產，業經張智政與被告合意
    歸由被告張智勇取得乙節，此有系爭遺產之土地登記謄本、
    張建英除戶戶籍謄本、繼承系統表、繼承人戶籍謄本及人工
    手抄本為證、財政部中區國稅局遺產稅課稅資料參考清單2
    份、附表一編號1所示不動產之原案資料及土地登記謄本在
    卷可憑（見本院卷第73、77、81至111、135、171至199頁）
    ，被告張智炫並陳稱：我爸死後沒有人要繼承，是國稅局要
    查封了，我大叔就叫我二哥去繼承等語（見本院卷第220頁
    ），核其陳述與上開卷證相符，則附表一編號1所示不動產
    業經分割由被告張智勇取得，系爭遺產則為張建英剩餘之全
    部遺產。是原告請求分割系爭遺產，為有理由，應予准許。
    至原告分割附表一編號1所示不動產部分，因該不動產業經
    張智政與被告分割由被告張智勇取得，已如前述，則除張智
    政及被告又同意重分外，殊不許任何繼承人再行主張分割，
    是原告代位張智政請求分割附表一編號1所示不動產，為無
    理由，應予駁回。
　㈢再按分割共有物既對物之權利有所變動，即屬處分行為之一
    種，凡因繼承於登記前已取得不動產物權者，其取得雖受法
    律之保護，不以其未經繼承登記而否認其權利，但繼承人如
    欲分割其因繼承而取得公同共有之遺產，因屬於處分行為，
    依民法第759條規定，自非先經繼承登記，不得為之，且為
    訴訟經濟計，當事人一訴請求辦理繼承登記後再為分割，並
    無不可（最高法院69年台上字第1012號判例、68年度第13次
    民事庭會議決議、70年度第2次民事庭會議決議等意旨）。
    查系爭遺產迄今仍未由其全體繼承人辦理繼承登記，依上開
    見解，在張智政、被告未辦理繼承登記前，尚未存有處分該
    物權之權利，自無法對系爭遺產為分割之處分行為。故原告
    代位請求張智政與被告應就系爭遺產辦理繼承登記，以利分
    割，即屬有據。
　㈣末按分割之方法不能協議決定，或於協議決定後因消滅時效
    完成經共有人拒絕履行者，法院得因任何共有人之請求，命
    以原物分配於各共有人，但各共有人均受原物之分配顯有困
    難者，得將原物分配於部分共有人；或原物分配顯有困難時
    ，得變賣共有物，以價金分配於各共有人；或以原物之一部
    分分配於各共有人，他部分變賣，以價金分配於各共有人。
    民法第824條第2項定有明文。又公同共有物之分割，除法律
    另有規定外，準用關於共有物分割之規定，此觀同法第830
    條第2項規定自明。是遺產之分割方法，法院有自由裁量之
    權，不受繼承人主張之拘束，然應斟酌遺產之性質、經濟效
    用及全體繼承人利益等，公平裁量。本院審酌系爭遺產現為
    各繼承人公同共有，除張智政外尚有其餘被告3人，縱依法
    為分割後，原告亦僅請求就張智政分得之遺產部分為強制執
    行；是若採取變價分割全部遺產，其餘被告將遭強制剝奪對
    遺產之共有、使用收益權，顯非適當之分割方法；而原告主
    張應由張智政與被告按如附表二所示之應繼分比例分割為分
    別共有為適當，尚未損及繼承人間之利益及公平，亦保留日
    後協議使用或各自處分其應有部分之空間，應屬妥適。故本
    院斟酌其性質、經濟效益之維持及全體繼承人之利益，認系
    爭遺產之分割方法以按應繼分比例維持分別共有為妥適，爰
    判決如主文第2項所示。
五、綜上所述，原告依民法第242條、第1164條規定代位張智政
    請求就系爭遺產辦理繼承登記後為分割，並按應繼分比例分
    割為分別共有，為有理由，應予准許。至原告將張智政併列
    為被告起訴，及請求分割附表一編號1所示不動產部分，則
    無理由，應予駁回。
六、本件事證已臻明確，兩造其餘攻擊防禦方法及所提證據經審
    酌後，認於判決結果不生影響，爰不另逐一論駁。
七、訴訟費用負擔之依據：按分割遺產之訴，係固有必要共同訴
    訟，繼承人全體既因本件訴訟而得消滅繼承就被繼承人張建
    英所遺遺產之公同共有關係，而代位分割遺產之訴，係由原
    告以自己名義主張代位權，以保全債權為目的而行使債務人
    之遺產分割請求權，原告與被告之間實屬互蒙其利。皆受有
    利益，爰依民事訴訟法第80條之1規定之法理，應由原告與
    被告各按如附表二所示之應繼分比例負擔，方屬公允，附此
    說明。
中　　華　　民　　國　　111 　年　　3 　　月　　30　　日
                  苗栗簡易庭  法  官  顏碩瑋 
如對本判決上訴，須於判決送達後20日內向本院提出上訴狀。
如委任律師提起上訴者，應一併繳納上訴審裁判費。
中　　華　　民　　國　　111 　年　　3 　　月　　30　　日
                              書記官  蔡芬芬
附表一：
編號 遺產項目 權利範圍 1 苗栗縣○○鄉○○段000地號土地 5分之1 2 苗栗縣○○鄉○○段000地號土地 全部 3 門牌號碼：苗栗縣○○鄉○○村00鄰0000號建物 全部 
附表二：
編號 張建英繼承人 應繼分比例及訴訟費用負擔比例 1 張智政 （被代位人） 4分之1 （原告負擔） 2 張智鈞 4分之1 3 張智勇 4分之1 4 張智炫 4分之1